【裁判字號】    97,上易,1514
【裁判日期】    970729
【裁判案由】    傷害
【裁判全文】
臺灣高等法院刑事判決                97年度上易字第1514號
上  訴  人  臺灣板橋地方法院檢察署檢察官
被      告  乙○○
上列上訴人因被告傷害案件，不服臺灣板橋地方法院97年度易字
第220號，中華民國97年4月30日第一審判決（起訴案號：臺灣板
橋地方法院檢察署96年度偵字第27562號），提起上訴，本院判
決如下：
    主  文
上訴駁回。
    理  由
一、本案經本院審理結果，認第一審判決以不能證明被告乙○○
    犯罪，對被告為無罪之諭知，核無不當，應予維持，並引用
    第一審判決書記載之證據及理由（如附件原審判決書）。
二、檢察官上訴意旨略以：被告於案發當時手持安全帽毆打告訴
    人之事實，業經告訴人於偵審中指訴明確，並有證人黃春蓮
    於偵審中之證述可資佐證。告訴人並提出之馬偕紀念醫院之
    診斷證明書，證明其因而受有「胸部挫傷、上唇撕裂傷、左
    手擦挫傷」之傷害。至於被告持安全帽毆打告訴人是否足致
    告訴人受有上開傷害乙節，蓋安全帽之結構除了圓弧狀之主
    體部份外，尚有邊緣部分或擋風鏡之尖銳邊緣部分，因此並
    不能排除被告以安全帽毆打被告時，因角度關係或者因接觸
    身體部份之材質等因素，造成告訴人受有上開診斷證明書所
    載之傷害甚明。況且，告訴人於偵查中尚指稱：「當時乙○
    ○就拿安全帽打我肚子，我就倒在地上，我要爬起來，然後
    乙○○就又打我嘴巴、肚子、手臂」等語在卷。因此縱使被
    告之傷勢非由安全帽之撞擊所致，亦係因與被告於同一時間
    發生肢體衝突時，遭被告毆打所致甚明。而被告因救助昏厥
    之黃春蓮，反手捉住告訴人將其壓制在地，並坐在告訴人身
    上，亦經被告供述在卷，可見被告係於反手捉住告訴人之一
    瞬間，即制服告訴人甚明。衡情，於此種情形下，更無由造
    成告訴人胸部挫傷、上唇斯裂傷等傷害。故原審認被告就此
    部分無傷害犯意而諭知無罪判決，尚非妥適，請將原判決撤
    銷，另為有罪之判決（按檢察官上訴書內關於告訴人，多處
    誤書為被告，本院逕予更正）。
三、經查：證人黃春蓮確罹有「換氣過度」症，此有其提出之台
    北市立聯合醫院仁愛院區診斷證明書附卷為證（見96年度偵
    字第12623號卷第17頁、第18頁）。復經原審法院函詢有關
    該病症之症狀，亦經台北市立聯合醫院函覆：此病症發作表
    現恐慌、胸悶、氣促，一直覺得吸不到氣，故患者一直吸氣
    吐氣，導致呼吸性鹼中毒而昏厥，通常若病人有此感覺時，
    會建議病患對塑膠袋吸氣吐氣，等到覺得較舒緩後才拿掉，
    所以此病大致上是發生在情緒及壓力有較大之起伏時，發作
    時應即刻到醫院求救，並尋找情緒之穩定，此有該院北市醫
    仁字第09730646800號函附在卷（見原審卷第47頁、第48頁
    ），是依當時被告與告訴人衝突發生之情境，則證人黃春蓮
    時情緒緊張下造成呼吸困難昏厥，被告為救助昏厥之黃春蓮
    ，認告訴人有意阻撓其施救時，反手捉住告訴人，並將其壓
    制在地，因此所造成告訴人之身體傷害，實難認其即有傷害
    之犯意。
四、原判決以不能證明被告犯罪而為無罪之諭知，並無不合。檢
    察官上訴意旨仍執前詞指摘原判決不當，為無理由，應予駁
    回。
五、原審判決理由一、將黃春蓮誤載為「黃香蓮」，應予更正，
    併此指明。
據上論斷，應依刑事訴訟法第373條、第368條，判決如主文。
本案經檢察官侯千姬到庭執行職務。
中    華    民    國    97    年    7     月    29    日
                  刑事第一庭  審判長法  官  葉騰瑞
                                    法  官  莊明彰
                                    法  官  王炳梁
以上正本證明與原本無異。
不得上訴。
                                    書記官  廖逸柔
中    華    民    國    97    年    7     月    29    日
附件：
臺灣板橋地方法院刑事判決               97年度易字第220號
公  訴  人  臺灣板橋地方法院檢察署檢察官
被      告  乙○○  男  33歲（民國○○年○月○日生）
                    身分證統一編號：Ｚ000000000號
                    住臺北縣土城市○○路32巷17號1樓
上列被告因傷害案件，經檢察官提起公訴 (96年度偵字第27562
號)，本院判決如下：
    主  文
乙○○無罪。
    理  由
一、公訴意旨略以：緣甲○○懷疑其同居女友黃春蓮與乙○○交
    往，於民國96年2 月1 日上午5 時30分許，在臺北縣中和市
    ○○街496 巷33弄11 號4樓，與乙○○發生言語爭執，在場
    之黃香蓮見二人爭吵不停，情緒激動引發換氣過度宿疾，乃
    昏倒在地，乙○○見狀欲加救護，但甲○○從後方拉扯乙○
    ○衣領，在旁滋擾不休。乙○○情急之下，竟基於傷害之犯
    意，以左手反抓甲○○右手腕，以右手押在頸部之方式，將
    之扭倒並坐在甲○○身上，致甲○○受有左手擦挫傷、胸部
    挫傷、上唇撕裂傷等傷害。因認被告涉犯刑法第277 條第1
    項之傷害罪云云。
二、按犯罪事實應依證據認定之，無證據不得認定犯罪事實，刑
    事訴訟法第154 條第2 項定有明文；次按認定犯罪事實，須
    依證據，而所謂證據，係指合法之積極證據就犯罪事實能為
    具體之證明者而言；又認定不利於被告之事實，須依積極證
    據，苟積極證據不足為不利於被告事實之認定時，即應為有
    利於被告之認定，更不必有何有利之證據，最高法院三十年
    上字第八一六號著有判例。又所謂「積極證據足以為不利被
    告事實之認定」，係指據為訴訟上證明之全盤證據資料，在
    客觀上已達於通常一般之人均不致於有所懷疑，而得確信被
    告確曾犯罪之程度，若未達到此一程度，而有合理懷疑之存
    在時，即無從為有罪之確信，此觀同院七十六年度台上字第
    四八九六號判例意旨自明。又告訴人之指述，無非係以使被
    告受刑事追訴處罰為目的，有時難免故予誇大，自不得僅以
    告訴人之指述為唯一論據，仍應調查其他必要之證據，以查
    明是否與事實相符。
三、公訴人認被告涉犯前開傷害罪嫌，無非以右揭事實，業據告
    訴人甲○○之指述及證人黃春蓮之證述，並有甲○○所提出
    之診斷證明書為其論據。訊據被告乙○○堅決否認有何傷害
    犯行，辯稱：當日凌晨3時許，黃春蓮打電話予伊，稱與告
    訴人發生爭執，懷疑黃春蓮與伊交往，要求黃春蓮教伊過去
    說清楚，伊始前往中和市○○街二人住處，待伊到達後，僅
    站立於門口，並未進入屋內，未料告訴人即以三字經辱罵伊
    ，黃春蓮見伊二人談不下去，擬與伊一同離開，但伊因遭告
    訴人無端辱罵，要求告訴人道歉，經告訴人拒絕後，伊生氣
    即拿起旁邊的安全帽擬攻擊告訴人，但被黃春蓮擋下來，而
    後黃春蓮因怕伊二人發生衝突，就站在兩人中間，後來伊與
    告訴人發生推擠，黃春蓮就昏倒了，伊蹲下來加以施救，於
    施救時，告訴人竟從後面拉住伊衣領，阻撓伊對於黃春蓮施
    救，伊就順手反過來捉住告訴人的右手腕，把告訴人脖子壓
    在地上，並且坐在他身上，問他要做什麼，後來經伊施救後
    ，黃春蓮吐出一口氣來，就清醒過來，伊即與黃春蓮離開，
    當時伊是為了救黃春蓮，始出於自衛，反手捉住甲○○，惟
    實無傷害甲○○之意思等語。
四、經查，告訴人與黃春蓮原係男女朋友關係，於96年2月1日，
    因告訴人在住處發現來源不明之發票，懷疑其女友黃春蓮與
    男子來往，因而與黃春蓮在渠等住處發生爭執等情，為告訴
    人所不爭執，惟其後告訴人指訴其受有傷害乙事，於96年5
    月9 日先向臺灣臺北地方法院檢察署具狀指訴黃春蓮涉嫌傷
    害犯行，於告訴狀中指稱：96年2 月1 日5 時30分許，被告
    （指黃春蓮）開門帶入告訴人不相識之男子，被告（指黃春
    蓮）與該男子並質問告訴人所發現之二人出遊之發票，告訴
    人曾三次命該男子離開，請至樓下等待，惟該男子不聽勸阻
    ，被告（指黃春蓮）與不識男子遂拿起租屋中放置之安全帽
    毆打告訴人，及徒手打告訴人，造成告訴人臉部上唇撕裂傷
    及多處胸挫傷、擦挫傷等語（參見臺灣臺北地方法院檢察署
    96年度他字第4836號偵查卷第1 、2 頁），指稱黃春蓮與被
    告共同持安全帽毆打渠云云，嗣於96年9 月28日偵查中復改
    稱：96年2 月1 日凌晨5 時30分許，在台北縣中和市○○街
    496 巷33弄11號4 樓，即之前租屋處，伊當時在沙發上休息
    ，伊前女友即被告黃春蓮用自己鑰匙開門，並且帶了被告乙
    ○○進來，伊請乙○○先出去外面等，他不願意下去，伊口
    氣非常生氣，請他下去，雙方就有肢體上的接觸，有沒有用
    手推他伊已不記得了（後來改口，沒有用手推他），乙○○
    就拿安全帽打伊肚子，伊就倒在地上，伊要爬起來，然後乙
    ○○就又毆打伊嘴巴、肚子、手臂，黃春蓮一直在旁邊，伊
    不確定她有沒有打伊，只是三人都有肢體上的接觸云云（參
    見臺灣臺北地方法院檢察署96年度偵字第12623 號偵查卷第
    6 頁），是以告訴人對於毆打其受傷之涉嫌人究為黃春蓮與
    被告二人共同持安全帽使其傷害，抑或僅被告一人毆打其受
    傷，告訴人先後指述不一，已有瑕疵；再者，告訴人對於其
    傷勢所造成之原因，其先指稱：乙○○拿安全帽打伊肚子，
    伊就倒在地上，伊要爬起來，然後乙○○又毆打伊嘴巴、肚
    子、手臂云云（同前所述），嗣於96年12月24日偵查中又改
    稱：因為伊命被告下去等黃春蓮，他不遵從，他就從鞋櫃上
    拿安全帽攻擊伊，打到伊嘴巴、胸口，造成伊嘴唇撕裂傷、
    左胸挫傷以及左手云云（參見臺灣板橋地方法院檢察署96
    年度偵字第27562 號偵查卷第5 、6 頁），則其所受傷勢究
    竟俱為被告持安全帽攻擊所造成，抑或被告以安全帽及徒手
    毆打所造成，其先後指述亦不相同，則其所受傷勢是否確如
    其所指訴之過程，亦令人生疑，再參諸卷內告訴人所提出之
    馬偕紀念醫院診斷證明書所載，其所受之傷害為「胸部挫傷
    、上唇撕裂傷、左手擦挫傷」，有該診斷證明書附卷可稽，
    是衡諸常情，苟被告係俱以安全帽為武器毆擊告訴人云云，
    則依一般市售之安全帽，縱然材質堅硬，惟安全帽造型多呈
    圓弧或半圓弧狀，持以毆擊人之身體，應僅造成瘀、腫、挫
    傷，迨無可能造成所謂撕裂、擦挫之傷害，則告訴人上開所
    謂被告持安全帽打渠嘴巴、手部之傷害情節，亦與其提出之
    診斷證明書未能吻合，反觀被告自承其與告訴人接觸之過程
    為反手捉告訴人右手腕，用右手押在告訴人頸部將其壓在地
    上，坐在他身上之舉動，則確有可能於過程中造成告訴人胸
    部、臉部、手部之撕裂、擦挫傷，則對於告訴人傷勢所造成
    之原因，自以被告前開所辯較符合常情。再者，被告與告訴
    人於前揭時地發生衝突時，黃春蓮確因過度緊張引發換氣過
    度病症而昏厥之情，亦據證人黃春蓮於偵審中到庭證述：當
    日伊在11點多下班回到家後，甲○○懷疑伊與乙○○交往，
    伊與甲○○就去家裡附近的釣蝦場先談，談了之後，伊就問
    他要不要叫乙○○過來求證，然後他也說好，伊就打電話給
    乙○○請他過來，然後乙○○過來後，就直接過來，我就替
    他開門，然後甲○○看到乙○○後，就罵他三字經，當時甲
    ○○與乙○○就發生口角，當時乙○○是站在門口，乙○○
    之前有要求甲○○跟他道歉，然後甲○○並沒有說話，後來
    乙○○說今天過來是說明與我的關係，並不需要口氣這麼不
    好，結果兩人就有肢體的接觸，當時乙○○手上持放在家裡
    的安全帽，但伊把安全帽搶下來，伊就夾在他們兩人的中間
    ，為了是搶下安全帽，伊有很努力的將安全帽搶下來，伊在
    掙扎時，就昏倒了，伊記得我是有搶到，但後來發生什麼事
    情伊就不記得了，、、，後來醒來後，就看到甲○○坐在客
    廳沙發上，乙○○在我旁邊，因為我在客廳醒來，我看到這
    就是這樣等語明確（參見臺灣臺北地方法院檢察署96年度偵
    字第27562 號偵查卷第5 頁、本院97年4 月15日訊問筆錄）
    ，核與被告所辯之情節均相符，告訴人雖均否認當時黃春蓮
    有昏厥情事，惟證人黃春蓮確罹有「換氣過度」症，此有其
    提出之台北市立聯合醫院仁愛院區診斷證明書乙紙附卷為證
    ，復據本院函詢有關該病症之症狀，亦經台北市立聯合醫院
    函覆：此病症發作表現恐慌、胸悶、氣促，一直覺得吸不到
    氣，故患者一直吸氣吐氣，導致呼吸性鹼中毒而昏厥，通常
    若病人有此感覺時，會建議病患對塑膠袋吸氣吐氣，等到覺
    得較舒緩後才拿掉，所以此病大致上是發生在情緒及壓力有
    較大之起伏時，發作時應即刻到醫院求救，並尋找情緒之穩
    定，此有該院北市醫仁字第09730646800 號函附在卷，是依
    當時被告至告訴人與證人黃春蓮之住處係為澄清兩人關係，
    且被告與告訴人彼此間已有衝突發生之情境，則證人在當時
    情緒緊張下造成呼吸困難昏厥，非無可能，此亦為公訴意旨
    所認定，是以被告為救助昏厥之黃春蓮，於告訴人阻撓其施
    救時，反手捉住告訴人，並將其壓制在地，因此所造成告訴
    人之身體傷害，實難認其即有傷害之犯意。則其前開所辯並
    無傷害告訴人之意等語，應可採信。
五、綜上所述，本院綜合卷證資料，對於公訴意旨所指被告乙○
    ○傷害告訴人甲○○之犯行，告訴人前開指訴非僅先後不一
    ，核亦與卷內證據不符，則其指訴於客觀上既尚未達於通常
    一般人均不致有所懷疑，而得確信其犯罪事實之程度，依「
    罪證有疑，利於被告」之法則，即應作有利於被告之認定。
    此外，復查無其他積極證據足資證明被告有何傷害犯行，既
    不能證明上開被告犯罪，依法應為無罪之諭知。
據上論斷，應依刑事訴訟法第301 條第1 項前段，判決如主文。
本案經檢察官鄭潔如到庭執行職務
中    華    民    國    97    年    4     月    30    日
                       刑事第十一庭  法  官  徐蘭萍
右正本證明與原本無異。
如不服本判決，應於判決送達後十日內，向本院提出上訴狀。
                                     書記官  莊川億
中    華    民    國    97    年    5     月    5     日


司法院資訊處製作；財團法人民間司法改革基金會備份。
